臺灣高雄地方法院民事判決　　　　　　　99年度勞訴字第63號
原　　　告　王立杰
　　　　　　陳鏡中
　　　　　　許恭瑞
共　　　同
訴訟代理人　陳旻沂律師
被　　　告　信昌化學工業股份有限公司
法定代理人　辜成允
訴訟代理人　王伊忱律師
　　　　　　陳景裕律師
　　　　　　鄭美玲律師
上列當事人間請求給付工資事件，本院於民國100年6月2日言詞
辯論終結，判決如下：
  主  文
原告之訴駁回
訴訟費用由原告負擔。
  事  實
一、按訴狀送達後，原告不得將原訴變更或追加他訴。但擴張或
    減縮應受判決事項之聲明者，不在此限，民事訴訟法第255
    條第1 項第3 款定有明文。經查：本件原告起訴時係聲明：
    (一)被告自99年4 月1 日起至100 年9 月30日止，應按月給付
    原告王立杰、陳鏡中、許恭瑞各新臺幣（下同）67,488元、
    38 ,400 元、52,385元，及自翌月1 日起至清償日止，按週
    年利率5%計算之利息；(二)被告應給付原告各40,000元，及自
    起訴狀繕本送達翌日起至清償日止，按週年利率5%計算之利
    息，原告嗣於99年11月8 日準備程序當庭減縮聲明第一項給
    付日期自99年4 月2 日起算，其餘聲明不變，原告陳鏡中復
    於100 年4 月22日減縮聲明第一項為：被告自99年4 月2 日
    起至100 年9 月30日止，應按月給付原告陳鏡中35,294元，
    及自翌月1 日起至清償日止，按週年利率5%計算之利息，其
    餘聲明不變。查原告減縮訴之聲明，合於法律規定，應予准
    許。
二、原告主張：原告王立杰、陳鏡中、許恭瑞分別自民國83年3
    月1 日、83年7 月1 日、83年7 月1 日起受僱於被告，分別
    擔任研發中心專員、儀電課儀電技術員、丙二酚課製程技術
    員之職務，每月工資分別為67,488元、35,294元、52,385元
    （以下合稱系爭勞動契約）。詎被告於99年3 月3 日以原告
    不能勝任所擔任之工作為由，告知原告將在99年4 月1 日終
    止系爭僱傭契約，然原告並無不能勝任工作情事，被告未向
    原告施以教育訓練或調整職務，遽解任原告，其手段亦有失
    公允。原告業於99年4 月1 日提出勞務，惟遭被告拒絕受領
    ，各受有工資損失，及99年4 月間發放之98年度第3 、4 季
    超產營運獎金40,000元之損害，爰依系爭勞動契約及勞動基
    準法規定，提起本件訴訟等語。並聲明：(一)被告應自99年4
    月2 日起至100 年9 月30日止，按月給付王立杰、陳鏡中、
    許恭瑞各67,488元、35,294元、52,385元，及自各該翌月1
    日起至清償日止，按年息5%計算之利息；(二)被告應給付原告
    各40,000元，及均自起訴狀繕本送達翌日起至清償日止，按
    年息5%計算之利息。
三、被告則以：原告王立杰之專業能力不足，學習意願低落，僅
    能從事DCS 基礎工作，無法解決DCS 應用軟體所生問題；原
    告陳鏡中經予以調職並施以教育訓練後，其仍僅能從事電量
    抄表工作，被告已無其他適合職缺可供安置原告陳鏡中；原
    告許恭瑞之專業能力不足，無法於產量調整時適當操作控制
    盤，屢經教育訓練，仍無改善，且於97、98年間因顧盤不當
    ，造成被告損害，原告確有不能勝任工作情事。倘認系爭勞
    動契約仍有效存在，原告自99年4 月均未實際工作，即不得
    支領夜點費、加班費、伙食津貼，自應將各該款項自其工資
    中扣除計算原告請求之薪資，又原告考績不佳，經評比後亦
    無法領取超產獎金等語置辯。並聲明：原告之訴駁回。
四、兩造不爭執事項如下：
  (一)原告王立杰、陳鏡中、許恭瑞各自83年3 月1 日、83年7 月
    1 日、83年7 月1 日起受僱於被告，其於99年4 月1 日遭被
    告解僱時分別擔任研發中心專員、儀電課儀電技術員、丙二
    酚課製程技術員之職務。
  (二)被告於99年3 月3 日以原告等所擔任工作確不能勝任為由，
    預告依勞基法第11條第5 款規定，於99年4 月1 日終止兩造
    僱傭契約。
  (三)原告王立杰擔任研發中心專員期間，負責DCS工作。
  (四)原告陳鏡中原任職於儲運課，嗣經調往品保課，再調往儀電
    課，於遭解僱前係負責變電所各工場用電量表抄表工作。
  (五)原告許恭瑞擔任丙二酚課製程技術員期間，係負責丙二酚工
    場控制盤操作工作。
  (六)原告王立杰領取之資遣費為新台幣1,048,973 元、99年度年
    終獎金39,368元，陳鏡中領取之資遣費為506,338 元、99年
    度年終獎金19,775元，許恭瑞領取之資遣費為800, 034元、
    99年度年終獎金20,448元。
  (七)原告王立杰、原告陳鏡中、原告許恭瑞自98年10月起至99年
    3月止每月平均工資為67,488元（未領加班費及夜點費）、
    35,294元（扣除加班費及夜點費為33,900元）及52,385元（
    扣除加班費及夜點費為35,054元）。
五、本件爭點如下：原告有無不能勝任工作情事？
六、得心證之理由
  (一)原告有無不能勝任工作情事？
  1.按勞工對於所擔任之工作確不能勝任時，雇主得預告勞工終
    止勞動契約，為勞基法第11條第5 款所明定。所謂不能勝任
    工作，不僅指勞工在客觀上之學識、品行、能力、身心狀況
    ，不能勝任工作者而言，即勞工主觀上能為而不為，可以做
    而無意願做，違反勞工應忠誠履行勞務給付之義務者亦屬之
    。此由勞基法之立法本旨在於保障勞工權益，加強勞僱關係
    ，促進社會與經濟發展觀之，為當然之解釋（最高法院95年
    台上字第916 號判決意旨參照）。亦即，所謂勞工對於所擔
    任之工作確不能勝任，包括客觀上不能勝任及主觀上不能勝
    任之情形。勞工因個人專業能力不足或體力不足，固屬不能
    勝任工作，即勞工雖具備能力，但工作態度消極、怠惰敷衍
    以致客觀上呈現出無法完成其工作時，亦屬之。
  2.原告原告王立杰、陳鏡中、許恭瑞各自83年3 月1 日、83年
    7 月1 日、83年7 月1 日起受僱於被告，於99年4 月1 日遭
    被告解僱時分別擔任研發中心專員、儀電課儀電技術員、丙
    二酚課製程技術員之職務，被告在99年3 月3 日以原告等所
    擔任工作確不能勝任為由，於99年4 月1 日終止兩造僱傭契
    約，為兩造所不爭。經查：
    (1)原告王立杰擔任研發專員一職，負責研發工作並需改善問
      題，而研發、製成、改善，屬於團隊協力性質之工作，必
      須能與他人溝通、積極、主動，始得達成研發製成之目標
      。惟證人即原告王立杰之主管吳清典證述：「王立杰先前
      負責操作，但因績效不彰，調到研發部門，曾有2 次在處
      理職務與同事討論時，因意見紛歧有咆哮之行為。在試車
      時發生問題找原告王立杰前來處理，原告王立杰認為該問
      題非其所致故拒絕處理」等語（本院卷第157 頁）。原告
      王立杰之團隊合作主動協助能力有待加強，且欠缺責任感
      ，發掘問題之積極性亦不足，亦有98年考績評分表可考。
      可見原告王立杰與同事互動欠佳，並因意見差異曾向同事
      咆哮，原告王立杰無法與同事和平理性溝通，影響研發團
      隊間相互協調、研究之功能，有礙於研發、改善工作之完
      成，又其以非可歸責於己為由，拒絕處理試車問題，不願
      協助發現問題並加以改善，顯然欠缺研發團隊應具備合作
      、互助之態度，不適任團隊性之研發工作，又原告王立杰
      先前從事操作工作之績效能力已有不足，始調換至研發部
      門，至研發部門後亦欠缺研發人員應具有之團隊精神，有
      能為、應為而不為之情事，顯係主觀上怠忽所擔任之工作
      ，不能忠誠履行勞務之給付義務。
    (2)原告陳鏡中為儀電課儀電技術員，本應負責電機維修、檢
      修及抄表之工作，惟證人即原告陳鏡中之主管吳清典證稱
      ：「原告陳鏡中負責儲運，因身體欠佳故調至品保科，因
      考績丙等遂將其調至電機科處理維修、檢修工作，但因其
      學習意願低落，故僅能從事抄表工作」等語（本院卷第15
      9 頁），原告陳鏡中直屬主管張東佶亦證述：「原告陳鏡
      中專業能力不足，僅能從事抄表工作，無法勝任專業之修
      復工作，經公司內部教育訓練後效果不彰，在儀電課內表
      現最差」等語，有勞資爭議現場調查紀錄錶可按（本院卷
      第）85頁）。原告陳鏡中因身體不佳無法負責儲運工作，
      因而調至品保科，然其亦未能完成品保科業務，再調至儀
      電課任職，足見被告已考量原告陳鏡中身體狀況，安排適
      合原告陳鏡中之工作，並對其施以教育訓練，惟原告陳鏡
      中亦未能從事維修、檢修工作，僅能為簡單之抄表工作，
      未達成儀電技術員應有之工作標準，其在客觀上無法履行
      勞務之給付義務。
    (3)原告許恭瑞為被告丙二酚課製程技術員，主要從事控制盤
      工作，而證人即原告許恭瑞之主管黃佑民證稱：「因原告
      許恭瑞學習落後，經領班、工程師特別指導過後，仍無法
      處理產量調整之狀況，原告許恭瑞97年顧盤時，曾發生製
      粒料塔積料跳車中斷生產之事件，98年顧盤不當發生廢水
      含酚量過高事件，其工作表現無法達到公司要求標準」等
      語（本院卷第160 至161 頁）。原告許恭瑞97、98年考績
      評分表，證人黃佑民之評語均為需加強製程技術，有97、
      98年考績評分表可按。原告許恭瑞經個別指導過後，其專
      業能力仍未見改善，並因顧盤不當致被告生產中斷、含酚
      量過高，顯然專業能力不足，客觀上無法勝任製程技術員
      之顧盤工作。雖被告於97年、98年尚未追究原告許恭瑞責
      任，至99年3 月3 日始為解雇原告許恭瑞之意思表示，惟
      原告許恭瑞欠缺專業能力無法達到工作標準，被告基於其
      經營管理之考量，於99年3 月不願再繼續僱請原告許恭瑞
      ，為被告權利行使之自由，況且原告許恭瑞97、98年發生
      顧盤不當事件後，被告隨即於99年3 月及向原告許恭瑞表
      示終止僱傭契約，時間相距並非過長，被告主張終止僱傭
      契約尚屬合理適當。
    3.原告王立杰、陳鏡中、許恭瑞雖均主張考績評分表係嗣後
      被改為丙等，且無員工自評，僅有主管填寫之考績評分表
      顯係臨訟所製云云；被告則抗辯僅有主管填寫之考績評分
      表係複評主管所填寫，並非臨訟製作之不實文書等語。惟
      查，被告考評制度係由現場主管初評，再由更上一級之主
      管複評，更上級之主管複評必須有所憑據，受僱人就復評
      結果始有信服之可能，故複評主管亦應填寫考績評分表評
      分項目之內容，而受僱人已經自評表達意見，無就同一年
      度考評表再次自評之必要，證人吳清典為原告王立杰初評
      主管及原告陳鏡中複評主管，其證稱原告王立杰有自評考
      核內容表格之主管填寫部分，為其所書寫，無員工自評內
      容之主管填寫部分非其所書寫，而原告陳鏡中無員工自評
      內容之主管填寫部分為其所書寫。證人黃佑民為原告許恭
      瑞初評主管，亦證述有員工自評內容表格之主管填寫為其
      所書寫，益徵同一年度之評分表之所以有2 份主管填寫係
      因考績評分制度有初、複評所致，被告如係臨訟製造大可
      略去有員工自評部分之考評表，僅提出只有主管提寫部分
      之考核內容表即可，再者，考績評分表分數更改痕跡十分
      明顯，塗改處亦留有核定之人簽名，倘若被告有意提供不
      實之物證，何需提出有顯著修改痕跡且無員工自評之評分
      表，故被告抗辯僅有主管填寫之考評表係因該考評表為複
      評主管所填寫，應可採信。
    4.原告王立杰、陳鏡中、許恭瑞復主張渠等考績評分初評均
      非渠等任職部門最低，且係經核定之人更改為丙等，被告
      解雇原告無理由云云。然考績制度屬於上級主管考核其員
      工、部屬年度表現之方式，被告考核制度為先經直屬主管
      初評，再由上級主管複評，最後由總經理核定員工考績，
      為被告設計內部考核員工表現機制之自由，況且，考績評
      分高低僅係作為受僱人工作表現良窳參考依據之一，並非
      作為能否勝任工作之唯一依據，姑不論原告97、98年考績
      評分核定均為丙等，原告能否勝任工作必須以原告具體工
      作情況而定。原告王立杰先前從事操作業務績效不佳，因
      而調整至研發中心任職，從事研發工作，理應與研發團體
      討論研發、改善問題，原告王立杰卻因個人情緒管理問題
      而不能為之，被告已為原告王立杰調整職務，然其至研發
      中心後，亦無法與同事互助溝通以推動研發業務，主觀上
      無法完成其工作。而原告陳鏡中身體狀態不佳，幾經調整
      職務內容後仍無法履行儀電技術員檢修、維修機電之工作
      內容，僅能為基本之抄表作業，原告許恭瑞主要工作內容
      為顧盤，其經個別指導後仍欠缺專業能力，於97、98年均
      因其顧盤不當影響被告產能，原告陳鏡中、許恭瑞均因能
      力限制，客觀上無法履行勞務之給付。則被告抗辯原告王
      立杰、陳鏡中、許恭瑞均有不能勝任工作之情事，自為有
      據。
  (二)綜上，原告王立杰從事研發工作，欠缺與研發團隊溝通、討
    論、發現並改善問題之能力，主觀上無法完成其工作，原告
    陳鏡中身體狀態不佳，幾經調整職務內容後仍無法履行儀電
    技術員維修、檢修之工作，原告許恭瑞經個別指導後仍顧盤
    不當，專業能力不足，均有不能勝任工作之情事，已如前述
    ，被告抗辯原告均有不能勝任工作之情事，尚屬有憑，兩造
    勞動契約既經被告依勞動基準法第11條第5 款合法終止，則
    兩造僱傭契約自99年4 月2 日起已不存在。原告主張被告終
    止兩造勞動契約為不合法，兩造僱傭契約存在，請求被告給
    付原告自99年4 月2 日起至100 年9 月30日止之薪資，及99
    年第3 季、第4 季超產營運獎金，為無理由。
七、從而，原告依系爭勞動契約及勞動基準法規定，請求被告應
    自99年4 月2 日起至100 年9 月30日止，按月給付王立杰、
    陳鏡中、許恭瑞各67,488元、35,294元、52,385元，及自各
    該翌月1 日起至清償日止，按年息5%計算之利息，與被告應
    給付原告各40,000元，及均自起訴狀繕本送達翌日起至清償
    日止，按年息5%計算之利息，均無理由，應予駁回。
八、據上論結，原告之訴為無理由，依民事訴訟法第78條，判決
    如主文。
中    華    民    國  100     年    6     月    15    日
                  民事第三庭審判長法  官  朱玲瑤
                                  法  官  劉傑民
                                  法  官  楊詠惠
以上正本係照原本作成。
如對本判決上訴，須於判決送達後20日內向本院提出上訴狀。如
委任律師提起上訴者，應一併繳納上訴審裁判費。
中    華    民    國  100     年    6     月    16    日
                                  書記官  吳良美